【裁判字號】    97,簡上,222
【裁判日期】    971231
【裁判案由】    拆屋還地
【裁判全文】
臺灣臺中地方法院民事判決             97年度簡上字第222號
上  訴  人  庚○○
視同上訴人  丁○○
            甲○○
            己○○
            乙○○
            丙○○○
兼 上 四人
訴訟代理人  戊○○
被 上 訴人  辛○○
            壬○○
上  二  人
訴訟代理人  徐承蔭律師
上列當事人間請求拆屋還地事件，上訴人對於民國97年7月3日本
院台中簡易庭96年度中簡字第7381號第一審判決提起上訴，本院
於民國97年12月12日言詞辯論終結，判決如下：
    主      文
上訴駁回（原判決第一項減縮為上訴人應將坐落臺中縣霧峰鄉○○○段一二○二地號土地上如原審判決附圖所示Ａ部分面積五三
‧五九平方公尺瓦頂平房拆除，並將該部分土地返還被上訴人。
上訴人庚○○、丁○○、戊○○應將上開土地上如原審判決附圖
所示Ｂ部分面積四七‧八八平方公尺烤漆板頂平房、Ｃ部分面積
一七‧○五平方公尺土地上之圍牆、Ｄ部分面積○‧九四平方公
尺地上物拆除，並將各該部分土地返還被上訴人）。
上訴費用由上訴人及視同上訴人連帶負擔。
    事實及理由
甲、程序方面：
一、按訴訟標的對於共同訴訟之各人必須合一確定者，適用下列
    各款之規定：一、共同訴訟人中一人之行為有利益於共同訴
    訟人者，其效力及於全體；不利益者，對於全體不生效力，
    民事訴訟法第56條第1項第1款定有明文。又民事訴訟法第56
    條第1項第1款，所謂共同訴訟人中一人之行為，有利益於共
    同訴訟人或不利益於共同訴訟人，係指於行為當時就形式上
    觀之，有利或不利於共同訴訟人而言。非指經法院審理結果
    有利者其效力及於共同訴訟人，不利者其效力不及於共同訴
    訟人而言，故共同訴訟人中之一人，對於下級法院之判決聲
    明不服提起上訴，在上訴審法院未就其內容為審判之前，難
    謂其提起上訴之行為對於他共同訴訟人不利，其效力應及於
    共同訴訟人全體，即應視其上訴為共同訴訟人全體所為，最
    高法院亦著有52年台上字第1930號判例意旨足資參照。本件
    上訴人庚○○與丁○○、甲○○、己○○、乙○○、丙○○○、戊○○等人既均係已歿朱竹藍之繼承人，有被上訴人於
    原審提出之繼承系統表及相關戶籍謄本可稽，自繼承開始時
    ，繼受朱竹藍財產上之權利義務，本件訴訟標的對於該共同
    訴訟之各人即必須合一確定，是本件雖僅上訴人庚○○提起
    上訴，依上說明，其提起上訴之行為，其效力應及於共同訴
    訟人全體，自應視其上訴為共同訴訟人全體所為，是丁○○
    、甲○○、己○○、乙○○、丙○○○、戊○○等人即為視
    同上訴人，合先敘明。
二、再按訴狀送達後，原告不得將原訴變更或追加他訴，但擴張
    或減縮應受判決事項之聲明者，不在此限。民事訴訟法第
    255條第1項第3款定有明文。上開規定依民事訴訟法第436
    條之1第3項、第446條第1項規定，於簡易訴訟之上訴程序準
    用之。查本件被上訴人起訴時之聲明係「上訴人應將坐落臺
    中縣霧峰鄉○○○段1202地號土地（下稱系爭土地）上如原
    審判決附圖所示A部分面積53.59平方公尺瓦頂平房、B部分
    面積47.88平方公尺烤漆板頂平房、C部分面積17.05平方公
    尺土地上之圍牆、D部分面積0.94平方公尺地上物拆除，並
    將各該部分土地返還予被上訴人」；嗣於第二審訴訟中，被
    上訴人減縮起訴之聲明為「上訴人應將系爭土地上如原審判
    決附圖所示A部分面積53.59平方公尺瓦頂平房拆除，並將該
    部分土地返還被上訴人。上訴人庚○○、丁○○、戊○○應
    將系爭土地上如原審判決附圖所示B部分面積47.88平方公尺
    烤漆板頂平房、C部分面積17.05平方公尺土地上之圍牆、D
    部分面積0.94平方公尺地上物拆除，並將各該部分土地返還
    被上訴人」，核屬減縮其應受判決事項之聲明，揆諸前開規
    定，自應准許。又被上訴人既於第二審減縮其訴之聲明，第
    一審就原訴於減縮聲明部分所為判決，自當然失其效力（最
    高法院71年台上字第3746號判例意旨參照），亦予敘明。
三、又本件上訴人庚○○經合法通知，未於言詞辯論期日到場，
    核無民事訴訟法第386條所列各款情形，爰依被上訴人之聲
    請，就上訴人庚○○部分由其一造辯論而為判決。
乙、實體方面：
一、本件被上訴人起訴主張：
  (一)坐落台中縣霧峰鄉○○○段1202地號土地（重測前為台中縣
    霧峰鄉○○段南勢小段178-1地號，下稱系爭土地）為其所
    共有，應有部分各為二分之一，上訴人未經其同意且無合法
    權源，竟占用系爭土地如原審判決附圖所示所示A、B、C、D
    等部分建屋使用，屢經催討未果，爰依民法第767條之規定
    ，提起本件訴訟，並於本院審理時減縮訴之聲明為上訴人應
    將系爭土地上如原審判決附圖所示A部分面積53.59平方公尺
    瓦頂平房拆除，並將該部分土地返還被上訴人；上訴人庚○○、丁○○、戊○○應將系爭土地上如原審判決附圖所示B
    部分面積47.88平方公尺烤漆板頂平房、C部分面積17.05平
    方公尺土地上之圍牆、D部分面積0.94平方公尺地上物拆除
    ，並將各該部分土地返還被上訴人。
  (二)上訴人雖辯稱其就系爭土地有租賃契約及每年交付100台斤
    稻穀折算現金為租金乙節，惟此業經證人曾溪泉於原審到庭
    證述否認，且即使100台斤稻穀折算現金亦不過新台幣六、
    七百元，以上訴人占用系爭土地面積而言，難認合於對價。
    再者，上訴人所舉證人朱竹與上訴人具親屬關係，其證述尚
    不足為上訴人有利之認定。況據證人曾溪泉於原審民國97年
    5月6日到庭證述之內容，上訴人就系爭土地如原審判決附圖
    所示A部分僅有使用借貸關係並無租賃關係，而該使用貸借
    關係乃存在於上訴人與訴外人間，本諸債之相對性法理，尚
    不得對抗被上訴人。而原審判決附圖所示B、C、D部分，則
    為上訴人庚○○、丁○○、戊○○自行搭建，亦未具占有權
    源，自亦不得對抗被上訴人，被上訴人自得本於所有權之作
    用，訴請上訴人拆屋還地。另上訴人雖又辯稱倘自上訴人祖
    父之時，自始即無權占有系爭土地，則何以土地所有權人均
    遲未出面主張權利等語，惟參照司法院大法官會議釋字第
    107號及164號之內容，可知已登記土地之所有權人其所有物
    返還請求權或除去妨害請求權，並不因他人占用經年而不得
    請求返還或除去妨害，以求憲法上關於基本權利財產權之保
    護，亦不構成他人得以抗辯或合法取得權利之依據。是以，
    上訴人所辯土地所有權人均未出面主張權利，亦不構成得以
    占用他人土地，拒絕返還他人所有土地之理由。
  (三)退萬步言，縱認上訴人就系爭土地附圖所示A部分有租賃關
    係存在，惟按民法第425條第2項買賣不破租賃之規定，旨在
    以出租人出租後讓與租賃物所有權所生之法律關係為規範內
    容，寓有保障承租人及受讓人之意義。因此不論在上開規定
    修正施行前、後成立之不定期租賃契約，茍在修正施行後出
    租人有讓與租賃物所有權之情形，即有該條項規定之適用。
    本件被上訴人係於96年5月17日取得系爭土地所有權，自仍
    有民法第425條第2項規定之適用，然本件租賃契約並未經公
    證，是上訴人自無買賣不破租賃原則之適用，從而，上訴人
    自屬無權占有，被上訴人自得依法訴請返還。再者，縱認上
    訴人就系爭土地有租賃關係，惟上訴人並未依約定之方法或
    租賃物之性質為使用收益、且未定期限、積欠租金、違反法
    令之使用、放棄耕作權利等情，被上訴人自得依法終止該租
    賃契約，並以起訴狀繕本之送達為終止之意思表示。準此，
    上訴人仍屬無權占有，被上訴人自得依法訴請返還。
  (四)又縱認上訴人之祖母與訴外人曾溪泉之父親有租賃關係，而
    上訴人本於租賃關係主張之優先購買權，亦早於因曾溪泉於
    42年間（係於土地法第104條64年修法前）取得所有權之移
    轉登記而不存在，自不得主張第三人承買基地之契約為無效
    ，最高法院47年台上字第152號判例、67年台上字第479號判
    例、89年台上字第83號判決及台灣高等法院高雄分院97年度
    重上字第28號判決等明揭在案。況系爭土地已由曾申甫於42
    年移轉予曾溪泉，70年移轉予曾森火，76年移轉予洪瓊珍，
    再由洪瓊珍於96年5月移轉登記予被上訴人，而上訴人係屬
    於信賴洪瓊珍為系爭土地所有權人之第三人，揆諸土地法第
    43條暨前揭判決意旨，自得主張土地法第43條之登記絕對效
    力。則本件被上訴人取得系爭土地之所有權，自與曾否通知
    上訴人等人行使優先承買權無涉等語。
二、上訴人則以：
  (一)系爭土地如原審判決附圖所示A、B、C、D部分依上訴人祖母
    告知，確係向訴外人曾溪泉之父親曾番薯所承租，且每年繳
    付100台斤稻穀之租金至今，因承租當時為農業社會，生活
    單純，雙方均無立約之常識與觀念，加以彼此為鄰居關係，
    本諸誠信為上，故僅以口頭為約定，並未書立正式契約，是
    上訴人並非無權占有。倘上訴人占有系爭土地之原因僅為借
    用關係，其膽敢建屋使用，證人曾溪泉亦於原審證稱上訴人
    興建原審判決附圖所示A部分建物時，其亦知情，何以當時
    未加以阻攔？又倘自上訴人祖父之時，自始即無權占有系爭
    土地，則歷經六、七十年漫長時間，何以土地所有權人均未
    出面主張權利而遲至96年間將土地售予被上訴人後始申請調
    解？益證上訴人就系爭土地確有租賃關係存在，且經證人朱
    竹、癸○○證述在卷，是以，上訴人占有系爭土地自屬具有
    合法權源。
  (二)而系爭土地如原審判決附圖所示A部分係上訴人之被繼承人
    所蓋，由上訴人繼承；另系爭土地如原審判決附圖所示B、C
    、D部分則係上訴人庚○○、丁○○、戊○○等三兄弟於93
    年間所蓋，因那時上訴人庚○○要結婚，目前該等部分均係
    由上訴人庚○○所使用。
  (三)又上訴人既為系爭土地之承租人，則依土地法第104條之規
    定對系爭土地具有優先承買權利，出賣人未依法通知上訴人
    而與被上訴人訂立買賣契約，其契約不得對抗上訴人，被上
    訴人主張依民法第767條請求拆屋還地，應無理由等語。
三、原審對於被上訴人之請求，判決被上訴人全部勝訴，上訴人
    對於原審判決全部不服，提起上訴，並聲明：原判決廢棄，
    被上訴人在第一審之訴駁回；被上訴人對上訴人所提上訴，
    則聲明：駁回上訴。
四、本院之判斷：
  (一)本件系爭土地於35年至40年間登記權利人為曾申甫、曾林碧
    霜，後於42年間經買賣而由曾溪泉取得所有權，並備註記載
    「佃人承買發給所有權狀」，再於70年間經買賣而由曾森火
    取得所有權，復於76年間經買賣而由洪瓊珍取得所有權，嗣
    於96年5月17日經買賣而由被上訴人2人取得所有權；又系爭
    土地上如原審判決附圖所示A部分之地上物為上訴人之被繼
    承人朱竹藍所蓋，另如原審判決附圖所示B、C、D部分之地
    上物則係上訴人庚○○、丁○○、戊○○三兄弟於93年間所
    蓋，上開地上物均為未經保存登記之建物，目前系爭土地及
    地上物均為上訴人庚○○實際占用等情，業據兩造所不爭執
    ，復有被上訴人提出之現場照片及土地登記謄本為證，並經
    原審囑託台中縣大里地政事務所派員會同至現場履勘測量，
    此有原審所製作之勘驗筆錄及大里地政事務所函覆之土地複
    丈成果圖暨系爭土地65年重造前人工土地登記簿謄本、電子
    處理前人工土地登記簿謄本、電子處理後土地登記公務用謄
    本、重測前後異動索引各1份附卷可稽，此部分事實堪信為
    真實。
  (二)再按所有人對於無權占有或侵奪其所有物者，得請求返還之
    ，民法第767條前段定有明文。次按以無權占有為原因，請
    求返還土地者，占有人對土地所有權存在之事實無爭執，而
    僅以非無權占有為抗辯者，土地所有權人對其土地被無權占
    有之事實無舉證責任，占有人自應就其取得占有係有正當權
    源之事實證明之（最高法院85年度台上字笫1120號判決意旨
    參照）。經查，本件被上訴人既為系爭土地之所有權人，而
    系爭土地現由上訴人占有之事實，前已敘明，則上訴人自應
    就其占有系爭土地有得對抗被上訴人之合法權源，負舉證責
    任。
  (三)上訴人雖辯稱系爭土地係其先祖於六、七十年前向原所有人
    曾溪泉之父親曾番薯所承租，其等依土地法第104條規定具
    有優先承買權利等語，然查：
  1.證人即上訴人被繼承人朱竹藍之弟朱竹於原審雖到庭證稱：
    系爭土地係其父親（即上訴人丁○○等人之祖父）向曾溪泉
    之父親承租，並無訂立書面契約，每年租金為100台斤稻穀
    ，並依農會公告之稻穀價格折算現金給付等語（見原審卷第
    133-134頁）。然證人朱竹為上訴人丁○○等人之叔父，彼
    此關係密切，本件既缺乏書面之契約、租金收據等客觀證據
    資料，則僅憑證人朱竹之證詞，尚無從認定上訴人所辯為真
    實可採。
  2.再者，證人即台中縣霧峰鄉調解委員黃吉田對於曾溪泉及其
    媳婦與上訴人調解過程，先後於原審證稱：「曾經調解過二
    次，兩造都有到，但是都沒有提出具體的證據。被告（即上
    訴人）是說就這塊土地有租賃的關係，另一方則說沒有」、
    「（問：也就是說在整個調解過程中，不論是原告〔即被上
    訴人〕或是先前的所有權人曾姓人家都否認就這塊土地與被
    告〔即上訴人〕之間有租賃關係？）姓曾的也沒有很肯定的
    說沒有租賃關係」、「（問：在調解的當時曾溪泉與他媳婦
    也有承認有租賃的關係？）印象中他們是有這麼講，之前是
    老人家出租的，但是年輕的人都沒有在繳租金」等語（見原
    審卷第156-157頁）。核其證詞，不僅先後不一，且多使用
    「也沒有很肯定」、「印象中」等模稜兩可詞句，自不足為
    有利於上訴人之認定。
  3.而證人即霧峰鄉北勢村村長癸○○於本院準備程序時到庭證
    稱：其不知道系爭土地是否上訴人向曾溪泉承租，也未曾聽
    聞曾溪泉說過他有將系爭土地出租予上訴人，但曾溪泉曾說
    過上訴人後來沒有付租金的事，不過其並不清楚是自始未付
    租金，還是後來才未付租金，其也自始不清楚他們租約的問
    題等語（見本院卷第42頁）。依其證詞，雖提及其曾聽聞曾
    溪泉說過上訴人後來沒有付租金的事，但仍表示不清楚未付
    租金之情形，亦不清楚雙方租約的問題，故證人癸○○之證
    詞亦難遽採為有利於上訴人之認定。
  4.至證人曾溪泉於原審證稱：「（問：系爭土地先前是否你所
    有？）答：是」、「（問：為何被告〔即上訴人〕會在這塊
    土地上蓋房子居住？）答：因為被告〔即上訴人〕的爺爺跟
    我父親關係不錯，是好朋友，因被告〔即上訴人〕的爺爺沒
    有土地，我父親就借給他們曬稻穀，後來沒有曬就改養豬」
    、「（問：系爭土地是你借給被告〔即上訴人〕的爺爺還是
    租給被告〔即上訴人〕的爺爺？）答：借他的，不是租的」
    、「（問：有無按年向被告〔即上訴人〕收取稻穀？）答：
    不是每年都有，很久才一次，並不是都沒有。被告〔即上訴
    人〕的爺爺、奶奶的時候都沒有拿給我，是到被告〔即上訴
    人〕的父親的時候，才覺得不好意思，才一年給我一百斤稻
    穀折算的現金，但也不是每年都有」、「舊的房子我知道，
    但是後來新蓋的房子我就不知道了」、「（問：你所稱舊的
    房子是指那一棟？）答：就是豬舍的那棟」、「（問：你剛
    才說的被告〔即上訴人〕的父親有給你一百斤稻穀折算現金
    到底多少？）答：要依照當時稻穀的行情來算」、「（問：
    被告〔即上訴人〕的父親為何要給你現金？）答：他們覺得
    不好意思」、「（問：你有無將土地租給被告〔即上訴人〕
    父親的意思嗎？）答：沒有」等語（見原審卷第120-122頁
    ）。依其證詞，證人曾溪泉主觀上係認為雙方僅是借貸關係
    ，給付稻穀則係出於人情考量，並不認為交付稻穀與使用系
    爭土地間具有對價關係。而上訴人另辯稱：依曾溪泉之證詞
    ，曾溪泉確曾收受上訴人先祖交付之以100台斤稻穀折算之
    現金，足認雙方就系爭土地確定有租賃契約云云。惟按因使
    用租賃物而支付之對價，即為租金，其約定之名稱如何，原
    非所問。且稱租賃者，謂當事人約定，一方以物租與他方使
    用、收益，他方支付租金之契約。是當事人所支付者是否為
    租金？應以其支付是否為使用租賃物之對價而定，如當事人
    合意以此等給付作為使用租賃物之對價，即應成立租賃關係
    ，不以其給付數額確定，且與承租物之使用、收益相當為必
    要。簡言之，租金係使用租賃物而支付之對價，固不拘泥其
    名稱為何，然該支付與使用租賃物間，在客觀上或主觀上須
    有對價關係，非謂有支付價金即謂租金，否則僅係有負擔之
    使用借貸。衡諸上訴人方面既非每年按期繳付依稻穀折算之
    現金，客觀上亦難認與使用土地間具有對價關係。是上訴人
    此部分所辯，亦難採憑。
  5.另上訴人於本院言詞辯論期日始主張：證人林上傑有與曾溪
    泉交換土地之情形，故曾溪泉才將系爭D部分土地南邊的一
    部分土地交予證人林上傑使用，由他在該處建屋使用，而證
    人林上傑則提供一筆88坪的土地給曾溪泉耕種，因為上訴人
    與證人林上傑是鄰居，由此可見曾溪泉不可能無條件把系爭
    土地借予上訴人使用，故兩造就系爭土地應有租賃關係云云
    ，並聲請訊問證人林上傑。惟按民事訴訟法第276第1項規定
    ：「未於準備程序主張之事項，除有下列情形之一者外，於
    準備程序後行言詞辯論時，不得主張之：一法院應依職權調
    查之事項。二該事項不甚延滯訴訟者。三因不可歸責於當事
    人之事由不能於準備程序提出者。四依其他情形顯失公平者
    。」蓋民事訴訟法所以設有準備程序，主要在為言詞辯論之
    進行預作適當妥善之準備，當事人於準備程序中未主張之事
    項，如於行言詞辯論時仍可再為主張，則準備程序將形同虛
    設，故為督促當事人善盡訴訟促進義務，對於當事人在準備
    程序未主張之事實，自應有失權之規定（89年修正理由參照
    ）。而該規定，於簡易訴訟之上訴程序準用之，民事訴訟法
    第436條之1第3項、第463條亦有明定。茲查，上訴人於本院
    行準備程序時，並未為此部分主張，致使本院無從適時調查
    ，嗣上訴人遲於本院言詞辯論期日始為此部分主張，依前述
    適時提主義之相關規定，應認上訴人違反促盡訴訟義務，生
    失權之效果，不得採為認定事實之證據。況且縱認證人林上
    傑有與曾溪泉交換系爭D部分土地南邊的一部分土地建屋使
    用，此亦係證人林上傑與曾溪泉間之法律關係，與本件尚無
    關聯，要難比附援引為有利於上訴人之認定，併此敘明。
  6.又系爭土地於35年至40年間登記權利人為曾申甫、曾林碧霜
    ，後於42年間經買賣而由曾溪泉取得所有權，並備註記載「
    佃人承買發給所有權狀」，前已說明，是曾番薯自始即非系
    爭土地之所有權人，應堪認定。而曾番薯既非土地所有權人
    ，於六、七十年前之淳樸農業社會中，衡情當無擅將他人所
    有土地出租與上訴人先祖藉以謀取利益之可能。
  7.綜上各節，本件僅能認定系爭土地係上訴人之先祖向曾溪泉
    之父親所借用，尚難證明係上訴人之先祖向曾溪泉之父親所
    承租。況且，系爭土地於其後已因輾轉買賣而由被上訴人取
    得所有權，縱認上訴人與訴外人曾溪泉間就系爭土地現仍存
    有使用借貸關係，基於債之相對性，其等間之使用借貸契約
    ，亦無法拘束被上訴人。是上訴人既無從證明其等就占有系
    爭土地有得對抗被上訴人之合法權源，即為無權占有。從而
    ，被上訴人依民法第767條前段規定之所有物返還請求權，
    請求上訴人應將系爭土地上如原審判決附圖所示A部分面積
    53.59平方公尺瓦頂平房拆除，並將該部分土地返還被上訴
    人；另上訴人庚○○、丁○○、戊○○應將系爭土地上如原
    審判決附圖所示B部分面積47.88平方公尺烤漆板頂平房、C
    部分面積17.05平方公尺土地上之圍牆、D部分面積0.94平方
    公尺地上物拆除，並將各該部分土地返還被上訴人，為有理
    由，應予准許。原審為被上訴人勝訴之判決，並依職權宣告
    假執行，於法並無不合。上訴意旨指摘原判決不當，求予廢
    棄改判，為無理由，應予駁回其上訴。
五、本件事證已臻明確，兩造其餘之陳述、攻擊防禦方法及舉證
    ，均對本判決之結果，不生影響，爰不一一論述，附予敘明
    。
六、據上論結，本件上訴為無理由，依民事訴訟法第436條之1第
    3項、第463條、第385條第1項前段、第449條第1項、第85條
    第2項，判決如主文。
中    華    民    國    97    年    12    月    31    日
                  民事第二庭  審判長法  官  許秀芬
                                    法  官  吳美蒼
                                    法  官  林宗成
上正本證明與原本無異。
本判決不得上訴。
中    華    民    國    97    年    12    月    31    日
                                    書記官


司法院資訊處製作；財團法人民間司法改革基金會備份。
